【裁判字號】    99,簡上,27
【裁判日期】    990720
【裁判案由】    詐欺
【裁判全文】
臺灣雲林地方法院刑事判決              99年度簡上字第27號
上  訴  人
即  被  告  乙○○
上列上訴人即被告因詐欺案件，不服本院民國99年4 月26日99年
度虎簡字第97號第一審刑事簡易判決（聲請簡易判決處刑書案號
：99年度偵字第1129號），提起上訴，及移送併辦（99年度偵字
第2193號），本院管轄之第二審合議庭判決如下：
    主  文
上訴駁回。
    犯罪事實
一、乙○○雖預見提供己有之金融機構帳戶之存摺、金融卡及密
    碼，有遭他人利用作為詐騙工具之可能，竟仍不違其本意，
    基於幫助詐欺之未必故意，於民國98年12月14日前某日（聲
    請簡易判決處刑書及併辦意旨書均誤載為98年12月21日前之
    某時日），在不詳地點，將其第一商業銀行虎尾分行帳號00
    000000000 號帳戶（下稱第一銀行帳戶）之存摺、金融卡及
    密碼，交付予真實姓名、年籍不詳之成年人（無證據可證明
    係少年或兒童），而幫助該成年人所屬詐騙集團為詐欺犯行
    。該詐騙集團成員於收受上開存摺、金融卡及密碼後，旋共
    同意圖為自己不法之所有，於98年12月21日19時40分許，由
    1 名真實姓名、年籍不詳，自稱「快樂購」服務人員「王先
    生」，撥打電話向甲○○佯稱，伊於「HappyGo 」網站購買
    商品時，會計員多扣了一筆款項，將請富邦銀行人員與伊聯
    絡。嗣再由另1 名真實姓名、年籍不詳，自稱富邦銀行人員
    「謝小姐」，撥打電話予甲○○，佯稱會幫伊做取消扣款動
    作，甲○○不疑有他，陷於錯誤，而於同日21時54分、翌日
    0 時18分、0 時35分許，分3 次依對方指示操作轉帳匯款各
    新臺幣（下同）100,000 元、29,989元、47,000元，合計17
    6,989 元，匯入乙○○上開第一銀行帳戶內，所有款項均於
    匯入後即遭提領一空。嗣甲○○於匯款後發覺受騙，報警循
    線查悉上情。
二、案經雲林縣警察局虎尾分局報告臺灣雲林地方法院檢察署檢
    察官偵查起訴，暨臺灣臺中地方法院檢察署檢察官呈請臺灣
    高等法院檢察署檢察長核轉臺灣雲林地方法院檢察署檢察官
    移送併辦。
    理  由
壹、程序（即證據能力）部分：
    按被告以外之人於審判外之言詞或書面陳述，除法律有規定
    者外，不得作為證據，刑事訴訟法第159 條第1 項定有明文
    。次按被告以外之人於審判外之陳述，雖不符刑事訴訟法第
    159 條之1 至之4 之規定，而經當事人於審判程序同意作為
    證據，法院審酌該言詞陳述或書面陳述作成時之情況，認為
    適當者，亦得為證據；當事人、代理人或辯護人於法院調查
    證據時，知有同法第159 條第1 項不得為證據之情形，而未
    於言詞辯論終結前聲明異議者，視為有前項之同意，同法第
    159 條之5 定有明文。本件檢察官所舉所有書面及言詞陳述
    之證據能力，業經被告乙○○於本院行準備程序時表明同意
    列為證據，本院審酌該等供述證據之取得過程並無瑕疵，與
    本件待證事實間復具有相當之關聯性，以之為本件證據尚無
    不當，自得採為證據。
貳、實體部分：
一、訊據被告乙○○固坦承有向第一銀行虎尾分行開立帳號0000
    0000000 號帳戶乙情，惟矢口否認有何幫助詐欺取財之犯行
    ，辯稱：伊發現帳戶存摺、金融卡遺失後，雖有於98年12月
    14日掛失，但疏忽未報警，伊並未將第一銀行之存摺、金融
    卡及密碼交付予詐騙集團成員，希望給予緩刑宣告云云。
二、經查：
    (一)上開犯罪事實，業據被害人甲○○於警詢時指述綦詳，復
      有被害人之匯款明細表3 張、第一銀行虎尾分行99年2 月
      4 日（函文誤載發文日期為98年2 月4 日）一虎尾字第00
      31號函暨檢附存摺存款客戶資料查詢單(103) 、顧客資料
      查詢單(9702)、顧客資料變更登錄單(9720)、存摺存款客
      戶資料查詢、存款明細分類帳各1 份在卷可稽（臺灣雲林
      地方法院檢察署99年度偵字第1129號卷第9 頁、第12至16
      頁），是被害人確有於犯罪事實欄所示之時間，因受他人
      或詐騙集團成員詐騙，而將款項匯入被告之第一銀行帳戶
      內，並均旋遭提領一空之事實，應可認定。故足認被告所
      有之上開第一銀行帳戶，確遭他人或詐騙集團成員用以作
      為詐欺取財之犯罪工具無訛。
    (二)被告曾於98年12月14日向第一銀行掛失上開帳戶之存摺乙
      情，有存摺存款客戶資料查詢1 紙可按（同上卷第15頁）
      。而依第一銀行存款明細分類帳所示，本件第一銀行帳戶
      於94年12月21日起至98年12月21日被害人甲○○遭詐騙而
      匯入100,000 元前，長達4 年期間均無任何交易紀錄，餘
      額為5 元，98年12月31日前最後一筆交易紀錄日期為98年
      12月22日，即上開帳戶用以為詐騙集團使用之帳戶時間，
      僅有2 日，此亦有存款明細分類帳1 紙可稽（同上卷第16
      頁），上開事實堪以認定。
    (三)被告雖以前詞置辯，惟查：
      1.詐欺正犯為避免員警自帳戶來源回溯追查出真正身分，
        乃以他人帳戶供作詐得款項出入之帳戶，此為詐欺正犯
        需利用他人帳戶之原因，相應於此，詐欺正犯亦會擔心
        如使用他人帳戶，因帳戶持有人非自己，則詐得款項將
        遭不知情之帳戶持有人提領，或不知情帳戶持有人逕自
        掛失以凍結帳戶之使用，或知情之帳戶持有人以辦理補
        發存摺、變更印鑑、密碼之方式，將帳戶內存款提領一
        空，致其費盡周章所詐得之款項化為烏有，甚或帳戶持
        有人在掛失後，詐欺正犯前往自動櫃員機提領詐欺所得
        贓款時，亦有遭金融機構所置攝影機攝影而為警循線查
        獲之風險，則詐欺正犯為所使用之帳戶，必為其所能控
        制之帳戶，始能確保詐得款項，申言之，詐欺正犯不可
        能使用他人遺失存摺、金融卡、密碼之帳戶供作詐得款
        項匯入之帳戶，以免除遭真正帳戶持有人提領或掛失之
        風險。在此情形下，詐欺犯罪集團如仍以該帳戶作為犯
        罪工具，則在被害人將款項匯入該帳戶後，極有可能因
        帳戶所有人之被告掛失止付而無法提領，則其等大費周
        章從事犯罪之行為，卻只能平白無故替原帳戶所有人即
        被告匯入金錢，此等損人不利己之舉，狡詐之犯罪集團
        應無可能為之。換言之，犯罪集團份子為確信帳戶所有
        人必不會或於一定之時間內暫不會報警或掛失止付，確
        定其等至少能於一定之時間內自由使用該帳戶提款、轉
        帳，方能肆無忌憚地於該期間內要求被害人匯款至該指
        定帳戶。查本件被害人於98年12月21日、22日即接續匯
        款至上開帳戶，顯見詐騙集團成員於當時已無懼於上開
        帳戶遭凍結、掛失而無法提領贓款或遭帳戶持有人提領
        一空之危險，意即該帳戶之提領權限已在詐欺行為人之
        掌控下無疑。另查詐騙集團成員行為人於98年12月21日
        開始對被害人甲○○實行詐欺犯罪行為前，上開帳戶於
        94年12月21日起僅餘5 元，至98年12月20日間亦無交易
        等情，亦如前述，被告上開帳戶長期均無交易發生，於
        被害人匯入款項之時節點恰好遺失，竟如此巧合，若非
        被告將該帳戶提供他人使用，何以致此？被告辯解，顯
        不足採。
      2.另被告雖曾於98年12月14日掛失存摺，惟查上開帳戶於
        94年12月21日未使用後，僅在98年12月21日、22日有多
        筆款項進出，帳戶使用之時間僅有2 日，且被告於發現
        存摺、金融卡遺失而掛失存摺，詐騙集團於7 日後仍能
        使用上開帳戶提領被害人所匯入之款項，則被告之掛失
        動作，無異配合詐騙集團詐欺行為（時間）、以掛失紀
        錄預供日後事發免責使用之目的。此益徵被告上開帳戶
        之存摺及金融卡、密碼，絕非詐騙集團偶然拾得使用，
        而係被告自行交予該詐騙集團成員使用無疑。
    (四)末按請領存摺、金融卡，係針對個人身份之社會信用而予
      以資金流通，具有強烈之屬人性格，而金融帳戶作為個人
      理財之工具，申請開設並無任何特殊之限制，一般民眾皆
      得以存入最低開戶金額之方式申請取得，且同一人均得在
      不同之金融機構申請數個存款帳戶使用，此乃眾所週知之
      事實。故一旦有人刻意收集他人帳戶使用，依一般常識，
      極易判斷係隱身幕後之人基於使用他人帳戶，躲避存提款
      不易遭偵查機關循線追查之考慮而為，自可產生與不法犯
      罪目的相關之合理懷疑。又時下以電話詐騙促使被害人以
      操作金融機構自動櫃員機而詐取金錢之行為甚為猖獗，且
      廣為媒體報導，並經政府有關機關呼籲，則依一般人之社
      會生活經驗，苟不以自己名義申請開戶，卻使用他人之帳
      戶，其目的極可能利用該帳戶供作非法詐財之用，一般稍
      具知識之人，對此情形絕難諉以不知。而存摺、金融卡及
      密碼等均係與個人隱私有密切關係之重要物件，一般人若
      非基於特殊目的或情誼，斷無任意交由他人保管或使用之
      理。被告於提供上開帳戶予他人使用時，已係54歲之成年
      人，足認其心智成熟，具一般智識程度及社會經驗，對於
      上開各情，自有認識，竟仍將其所有之上開帳戶之存摺、
      金融卡及密碼提供予姓名不詳之成年人使用，其主觀上顯
      具有縱該取得帳戶之人以之為詐欺取財工具，亦不違背其
      本意之幫助詐欺取財不確定故意甚明。
    (五)綜上所述，被告前開所辯，顯係卸責之詞，不足採信。本
      案事證明確，被告幫助詐欺取財犯行堪以認定，應依法論
      科。
三、(一)按刑法上之幫助犯，係對於犯罪與正犯有共同之認識，而
      以幫助之意思，對於正犯資以助力，而未參與實施犯罪之
      行為者而言（最高法院88年度臺上字第1270號判決意旨參
      照）。被告基於幫助詐欺取財之未必故意，提供上開帳戶
      之存摺、金融卡及密碼予真實姓名、年籍不詳之人及所屬
      詐欺集團成員之行為，並非實行詐欺取財罪之犯罪構成要
      件行為，亦無證據證明被告與詐騙被害人間，有何共犯詐
      欺取財之犯意聯絡或行為分擔，被告應僅係出於幫助之意
      思而為，尚未達到共犯之參與程度，其所為應係幫助犯而
      非正犯行為。核被告所為，係犯刑法第30條第1 項、第33
      9 條第1 項詐欺取財之幫助犯。
    (二)原審審酌被告並無前科素行，惟其所為助長犯罪之猖獗，
      增加被害人救濟及治安機關查緝犯罪之困難，與其犯罪動
      機、目的、生活狀況、犯後態度、被害人損失之金額等一
      切情狀，依刑事訴訟法第449 條第1 項前段、第454 條第
      2 項，刑法第339 條第1 項、第30條第2 項、第41條第1
      項前段，刑法施行法第1 條之1 第1 項、第2 項前段等規
      定，就被告犯行判處有期徒刑4 月，及諭知易科罰金之折
      算標準為以1 千元折算1 日，經核認事用法並無違誤，量
      刑亦屬妥適。被告上訴意旨乃否認犯罪，指摘原判決不當
      ，為無理由，應予駁回。至於被告交付存摺、金融卡及密
      碼予詐騙集團成員之時間，依卷內證據可知被告應於98年
      12月14日掛失存摺前交付，特為該犯罪事實之更正，惟此
      部分並未影響本件犯罪之成立及論罪，附此說明。
    (三)被告雖另以：其以務農及臨工為業，收入僅能餬口，無力
      繳交罰金，勢必入監服刑，但因其個性駑鈍單純，反應遲
      緩，入監至為其懼怕擔憂，甚至輾轉難眠，請求為緩刑之
      宣告云云，惟本院審酌被告並未與被害人達成和解，賠償
      被害人之損失，被害人損害合計176,989 元，損害非輕，
      被告上訴後矢口否認犯行，未有表達悔悟之意，認為不宜
      給予緩刑之宣告，亦此敘明。
據上論斷，應依刑事訴訟法第455 條之1 第1 項、第3 項、第36
8 條，判決如主文。
本案經檢察官傅克強到庭執行職務。
中    華    民    國    99    年    7     月    20    日
                  刑事第一庭    審判長  法  官  陳宏卿
                                        法  官  文昌
                                        法  官  陳美利
以上正本證明與原本無異。
本件判決不得上訴。
                                        書記官  王秀如
中    華    民    國    99    年    7     月    20    日

司法院資訊處製作；財團法人民間司法改革基金會備份。
